臺灣高等法院民事判決　　　　　　　　　96年度上易字第79號
上　訴　人　乙○○
訴訟代理人　許獻進律師
被　上訴人　甲○○
訴訟代理人　商桓朧律師
上列當事人間返還報酬事件，上訴人對於中華民國95年12月12日
臺灣士林地方法院95年度訴字第574號第一審判決提起上訴，本
院於96年3月21日言詞辯論終結，判決如下：
    主      文
上訴駁回。
第二審訴訟費用由上訴人負擔。
    事實及理由
一、上訴人起訴主張：
  (一)兩造於民國（下同）95年3月23日簽訂協議書（下稱系爭協
    議書），由上訴人委託被上訴人就坐落臺北市○○區○○段
    一小段50地號等土地負責土地開發整合募股及地上物排除等
    工作，並交付簽約金新台幣（下同）1,000,000 元整。因同
    區段49-2、49地號土地乃上訴人配偶楊秀綢所有，並非國有
    土地，無須委託被上訴人標購，上訴人因而要求變更委託地
    點之土地，並由上訴人書立草稿乙紙交被上訴人收執。惟被
    上訴人於95年4月3日交付上訴人簽認之增修條款（下稱系爭
    增修條款）所列載委託地號竟與前述草稿並不相同，上訴人
    因不察仍簽名於其上，則兩造對系爭協議書上委託標的既未
    意思表示合致，契約應自始不成立；縱認已合意，上訴人亦
    得依民法第92條被詐欺及第88條意思表示錯誤之規定，以95
    年8月30日民事準備書暨調查證據狀之送達為撤銷系爭協議
    書及增修條款之意思表示，是兩造間契約關係已不存在。
  (二)縱認兩造間基於系爭協議書及增修條款所為契約仍有效成立
    ，系爭協議書所委任之事項，包括委託被上訴人尋找與上訴
    人共同合作之投資人等具高度信賴關係之委託事項，核應為
    委任契約。而上訴人對於被上訴人之信任關係已動搖，自得
    由委託人之上訴人依法隨時終止契約。上訴人依據民法第54
    9條規定於95年4月21日以存證信函終止與被上訴人間基於系
    爭協議書及增修條款所成立之委任契約，則兩造間上開委任
    契約亦不存在。
  (三)因兩造間基於系爭協議書及增修條款所生之契約關係已不存
    在，則被上訴人已收領之簽約金1,000,000元即屬不當得利
    ，上訴人自得依民法第179條之規定，請求被上訴人返還之
    。求為判決：1.請求確認被上訴人與上訴人間系爭協議書及
    增修條款之契約關係不存在。2.被上訴人應給付上訴人1,00
    0,000元，及自起訴狀繕本送達之日起至清償日止，按年息5
    %計算之利息。3.上訴人願供擔保，請准宣告假執行。
二、被上訴人則以：
  (一)兩造係於95年3月23日、95年4月3日分別簽訂系爭協議書及
    增修條款，約定由被上訴人就財政部國有財產局臺灣北區辦
    事處辦理標售之土地依法參加投標，得標後上訴人承諾購買
    全部標得土地之25%至30%，買賣價金則以「（得標價＋處理
    費）×1.05」計算。而所標購土地，係由被上訴人負責募股
    及進行地上物之排除，並約定被上訴人排除地上物之費用為
    每坪28萬元，惟此乃上訴人依約購買標購土地25%至30%土地
    後之問題；且因上訴人負有上開買受土地之義務，其所支付
    予被上訴人1,000,000元，即為買受標售土地30%簽約金之訂
    金，均非委託報酬。兩造間就系爭協議書及增修條款所成立
    之法律關係，乃兩造間土地開發合作協議，並非委任契約之
    性質。被上訴人既未違反系爭協議書及增修條款之約定，上
    開國有土地亦尚未開始標售，猶非給付不能，則上訴人自未
    能任意終止系爭協議書所成立之契約關係。
  (二)縱認上訴人得終止系爭協議書有關排除地上物事務之處理，
    然關於土地買賣部分，則無終止可言。至於上訴人所提出所
    謂增修條款之草稿，並未經兩造簽認；上訴人既為執業多年
    之專業建築師，更無可能於兩造簽訂系爭增修條款時，就兩
    造合作標的之重要內容未予詳閱確定即隨意於其上簽名。更
    何況系爭增修條款乃上訴人自行提出，並係於上訴人之建築
    師事務所簽訂，上訴人主張兩造就系爭協議書合作開發之標
    的並未合意，並以受詐欺或意思表示錯誤為由，撤銷系爭協
    議書及增修條款之意思表示云云，殊屬無據。兩造間就系爭
    協議者及增修條款所成立之法律關係既尚存在，則被上訴人
    依系爭協議書之約定自上訴人處受領1,000,000元，即有法
    律上之原因，而非不當得利等語，以為抗辯。
三、原審為上訴人敗訴之判決，上訴人提起上訴，上訴聲明為：
    (一)原判決廢棄。(二)確認上訴人與被上訴人間之95年3月23日
    協議書及95年4月3日增修條款之契約關係不存在。(三)被上訴
    人應給付上訴人1,000,000元整，並自起訴狀繕本送達之日
    起至清償日止，按週年利率5%計算之利息。(四)第一、二審訴
    訟費用由被上訴人負擔。上訴理由大要：由證人紀天文證述
    可知上訴人與被上訴人於簽約時並未討論土地地號之問題，
    上訴人始終認為被上訴人提出之原證四增修條款之委託地號
    與伊提給被上訴人原證三之土地地號相同，因此雙方就系爭
    協議書標的物係屬意思不合致。被上訴人出資取得土地，再
    將部分土地轉售予上訴人之約定即為委託之內容，而被上訴
    人因而取得差價之報酬，並不違反委任之性質；原審謂被上
    訴人尚有預期可得土地開發合建之利益，實僅係抽象之利益
    ，因契約第一階段僅係上訴人委託被上訴人標到土地，並願
    意向其購買之土地範圍，屬於委任契約之內容，而被上訴人
    標到土地後，有關第二階段合建條件之部分，系爭協議書上
    隻字未提，此僅表示取得土地人之間將來可以合作之意，實
    非委任之內容等語。被上訴人答辯聲明為：上訴駁回。
四、本件不爭執事項：
  (一)上訴人為開發臺北市○○區○○段一小段49-2、51-6、49、
    51-4、51-9地號土地，於95年3月23日與被上訴人簽訂系爭
    協議書。
  (二)上訴人於95年4月3日交付被上訴人面額1,000,000元之支票
    壹張，且已兌付。
  (三)兩造於95年4月3日簽訂系爭增修條款，證人紀天文則為兩造
    簽訂系爭協議書及增修條款之見證人。
五、本件爭點：
  (一)兩造就系爭協議書及增修條款所示之標的物是否已經合意？
    契約是否成立？
  (二)上訴人是否得依民法第88條或第92條之規定撤銷系爭協議書
    及增修條款所為意思表示？
  (三)兩造間所簽訂系爭協議書之契約性質如何？可否由上訴人終
    止之？
  (四)上訴人所支付1,000,000元之性質為何？得否依民法第179條
    請求被上訴人返還？
六、按意思表示之內容有錯誤，或表意人若知其事情即不為意思
    表示者，表意人得將其意思表示撤銷之。但以其錯誤或不知
    事情非由表意人自己之過失者為限。因被詐欺或被脅迫而為
    意思表示者，表意人得撤銷其意思表示。民法第88條第1項
    、第92條第1項前段定有明文。
  (一)上訴人為開發臺北市○○區○○段一小段49-2、51-6、49、
    51-4、51-9地號土地，於95年3月23日與被上訴人簽訂系爭
    協議書。嗣於95年4月3日，兩造簽訂系爭增修條款，有協議
    書、增修條款附卷可稽，查系爭協議書第2項約定：「委託
    事項：土地開發整合募股及地上物排除工作等。」、第3項
    約定：「委託地點：臺北市○○區○○段一小段49-2、51-6
    、49、51-4、51-9地號，本案稱之為南北區國有土地等相關
    地號。」（原審卷第10頁），前開契約文字約定明確，兩造
    約定之土地為臺北市○○區○○段一小段49-2、51-6、49、
    51-4、51-9地號土地。嗣兩造於95年4月3日簽立系爭增修條
    款，第1條約定：「委託地號依95年3月23日協議書第三條內
    之地號，現在已增加為南區50地號，北區增加51-23、51-24
    、51-48、53等地號，其他為私有或他人租用土地」（原審
    卷第14頁），是綜觀系爭協議書及增修條款所列欲開發之土
    地為：49、49-2、51-4、51-6、51-9、50、51-23、51-24、
    51-48、53地號土地。上訴人主張其欲變更委託之土地係其
    擬具草稿第1條所列：「委託地號實際已調整為：南區50、5
    1- 6地號，北區51-4、51 -9、51-23、51-24、51-48、53等
    地號，其他為私有或他人租用土地。」（原審卷第13頁），
    將前開草稿及兩造已經簽署之系爭協議書與增修條款互相對
    照，除49、49-2地號土地以外，系爭協議書與增修條款所載
    之土地與上訴人擬具草稿欲變更之土地均相同。雖前開49-2
    、49地號土地為上訴人之配偶楊秀綢所有（原審卷第69至72
    頁），毋須再由被上訴人標售取得，惟49、49-2地號土地仍
    係兩造欲合作開發之土地之一，為兩造所不爭執，是以，49
    -2、49地號土地雖為私有，尚不能謂兩造就系爭協議書及增
    修條款所載土地之意思表示未為合致。
  (二)證人紀天文即系爭協議書及增修條款簽訂之見證人證述略稱
    ：在塔悠路有國有財產局的土地，其中部分土地已經由上訴
    人之配偶購買，所以上訴人希望委託被上訴人幫忙標售和處
    理地上違章建築，過程中有談到價金的問題，協議書就是被
    上訴人必須讓售25%到30%的土地給上訴人，然後再一起開發
    土地，等到土地標售和排除地上物以後才有第二階段合作開
    發的問題，也就是要合建。當時協議書有些是舊地號，所以
    就這部分有重新修改。修改後的地號如原證四增修條款所載
    ，伊並沒有去注意他們雙方要合作開發的地號是哪一些，在
    簽訂原證四時，他們雙方沒有去討論哪些地號的土地而是在
    討論第2條部分等語（原審卷第63至64頁），證人並不知兩
    造所欲開發土地之地號，然兩造確實為合作進行土地開發先
    後簽訂系爭協議書及增修條款，且系爭增修條款所增加之土
    地與上訴人欲變更委託之土地係屬相同，詳前述，是兩造已
    經就系爭協議書與增修條款所載土地為合意，可以認定。
  (三)上訴人主張原審以系爭協議書第5條第5項有關合建部分有約
    定私人土地係指上訴人之配偶楊秀綢所有之49、49-2地號二
    筆土地，故兩造合意地號無誤之推論，未經兩造陳述及調查
    ，且由上訴人之配偶楊秀綢在同區段尚有49-3地號土地並未
    列入委託地點之事實，可證明前開推論係屬錯誤等語（本院
    卷第24頁），惟上訴人於本院96年3月8日準備程序中，經本
    院提示前開主張，陳明不需法院調查人證及物證，請審酌上
    證一之內容云云（本院卷第41頁反面）。查上證一係同區段
    49-3地號土地之土地謄本，登記為訴外人瑞成興股份有限公
    司所有，該公司之股東及監察人據上訴人主張均為其家人擔
    任（本院卷第24頁、第28至30頁），但49-3地號土地從未列
    於系爭協議書及增修條款或上訴人擬具之增修條款草稿內，
    難據此推論上訴人簽訂系爭協議書及增修條款有何意思表示
    之錯誤。
  (四)綜上，上訴人主張其所立草稿交給被上訴人收執，惟事後被
    上訴人於95年4月3日交給上訴人簽立之增修條款與草稿所載
    土地地號並不相同，系爭協議書標的物未經兩造合意云云，
    為不可採。上訴人未立證證明被上訴人有何其他施詐術或使
    上訴人限於錯誤之情形，其依民法92條及第88條第1項之規
    定撤銷意思表示，於法無據。是以，上訴人請求確認兩造間
    95 年3月23日協議書及95年4月3日增修條款之契約關係不存
    在，為無理由。
七、按稱委任者，謂當事人約定，一方委託他方處理事務，他方
    允為處理之契約；且當事人之任何一方，得隨時終止委任契
    約，民法第528條、第549條第1項定有明文。次按解釋當事
    人之契約，應以當事人立約當時之真意為準，而真意何在，
    又應以過去事實及其他一切證據資料為斷定之標準，不能拘
    泥文字致失真意（最高法院89年台上字第1005號判決要旨參
    照）。易言之，解釋當事人所立書據之真意，以當時之事實
    及其他一切證據資料為其判斷之標準，不能拘泥字面或截取
    書據中一二語，任意推解致失真意。經查：
  (一)系爭協議書雖約定各項次之名稱為：立協議書人兼委託人、
    立協議書人兼受託人、委託事項、委託地點、委託時間及委
    託協議內容，然系爭協議書第5條第5項、第6項分別訂定：
    「本案所提相關投資人、公司，由乙方（即被上訴人）負責
    協調合作事宜，甲乙雙方合作條件為：(1)第一階段：標購土
    地部分，甲方（即上訴人）承諾標得國有土地甲方願出資購
    買25%至30%土地。(2)第二階段：雙方標得之國有土地面積按
    建築容積率換算成建築面積後，合計建築總面積之比例分配
    登記。」、「本案完成排除地上物時，甲方應依協議書第5
    條委託協議內容之第5款第(1)項在一個月內支付第5款第(1)項
    之價金。價金計算方式：（得標價＋處理費）×1.05合計總
    價金購買25%至30%土地。付款方式：(1)簽約30%、(2)用印40%
    、(3)完稅20%、(4)尾款10%。」，係約定上訴人應向被上訴人
    購買標得土地之比例及給付買賣價金之時程等；再參以證人
    即系爭協議書及增修條款之見證人紀天文之證述略為：在塔
    悠路有國有財產局的土地，其中部分土地已經由上訴人之配
    偶購買，所以上訴人希望委託被上訴人能幫忙標售和處理地
    上違章建築的事，過程中有談到價金的問題，協議書就是被
    上訴人必須讓售25%到30%的土地給上訴人，然後再一起開發
    土地，所謂委託被上訴人幫忙標售土地，就是被上訴人本人
    或其找的人必須要標得土地，標到土地才有合作開發的事情
    開始處理，所以是分兩個階段處理，不論是被上訴人本人或
    其所找的人，標土地需要的資金都是被上訴人自己負責，被
    上訴人標到土地並排除地上物後再轉賣25%到30%的土地給上
    訴人，買賣價金依照第5條第6款計算，等到土地標售和排除
    地上物後才有第二階段合作開發，也就是合建。協議書1,00
    0,000元是表示上訴人會履行協議書承諾的保證，如果完成
    排除地上物要進行土地買賣時就可以扣除1,000,000元的買
    賣價金，當時並沒有講到如果沒有履行協議這1,000,000元
    要如何處理，協議書第5條第2款約定之280,000元是為了作
    為地上物拆遷時給付給拆遷戶的補償金，280,000元補償金
    是由被上訴人負擔，超過部分就不能依第5條第6款計價，且
    是等到買賣的時候才計價等語（原審卷第63至64頁）。可知
    被上訴人標購土地所需資金係由自己負擔，上訴人依約應向
    被上訴人購買標得土地25%至30%，其餘土地仍由被上訴人取
    得，且上訴人依據系爭協議書給付予被上訴人之1,000,000
    元，於嗣後買賣土地時得轉為買賣價金，而系爭協議書第5
    條第2項約定之地上物排除費用並非委託事務之報酬，是系
    爭協議書之內容核與委任契約之性質不同。上訴人主張系爭
    協議書第5條第1項係委託被上訴人籌資其餘70%至75%之土地
    價款募股事務，第5條第2項係約定委任契約之報酬、第5條
    第3項係委任契約之定金，系爭協議書係屬委任契約云云，
    尚非可採。
  (二)綜上，系爭協議書既非單純之委任契約，上訴人主張依據民
    法第549條委任契約得由當事人之任何一方隨時終止之規定
    ，表示終止兩造間系爭協議書及增修條款之法律關係，於法
    無據，不生終止之效力。
八、兩造對於系爭協議書及增修條款約定開發土地之意思表示係
    已合致，上訴人簽立系爭協議書及增修條款並無意思表示錯
    誤或被詐欺之情事，上訴人請求確認兩造間系爭協議書及增
    修條款之契約關係不存在，為無理由，應予駁回；又系爭協
    議書非單純之委任契約，上訴人不得任意終止之。兩造間系
    爭協議書未經終止，是上訴人主張被上訴人受領1,000,000
    元無法律上原因，應屬不當得利，即非有據，從而，上訴人
    請求被上訴人返還1,000,000元並加計法定遲延利息，亦無
    理由，應予駁回。
九、綜上所述，上訴人主張兩造意思表示未合致或其意思表示受
    詐欺、有錯誤，或兩造契約關係已經終止，為不足採，從而
    ，上訴人主張確認契約關係不存在，及本於不當得利之法律
    關係，請求被上訴人給付1,000,000元本息，均無理由，不
    應准許。原審為上訴人敗訴之判決，及駁回其假執行之聲請
    ，並無不合。上訴意旨指摘原判決不當，求予廢棄改判，為
    無理由，應予駁回。
十、本件事證已臻明確，兩造其餘攻擊防禦方法及未經援用之舉
    證，經審酌核與本件判決結果不生影響，不再一一論述，附
    此敘明。
十一、據上論結，本件上訴為無理由，依民事訴訟法第449條第1
      項、第78條，判決如主文。
中　　華　　民　　國　　96　　年　　3　 　月　　30　　日
                    民事第二庭
                        審判長法  官 吳謙仁
                              法  官 蘇瑞華
                              法  官 李瓊蔭
正本係照原本作成。
如不服本判決，應於收受送達後20日內向本院提出上訴書狀，其
未表明上訴理由者，應於提出上訴後20日內向本院補提理由書狀
（均須按他造當事人之人數附繕本）上訴時應提出委任律師或具
有律師資格之人之委任狀；委任有律師資格者，另應附具律師資
格證書及釋明委任人與受任人有民事訴訟法第466條之1第1項但
書或第2項（詳附註）所定關係之釋明文書影本。
中　　華　　民　　國　　96　　年　　4 　　月　　2 　　日
  　　　　　　　　　　　　　　書記官 王才生
附註：
民事訴訟法第466條之1（第1項、第2項）：
對於第二審判決上訴，上訴人應委任律師為訴訟代理人。但上訴
人或其他法定代理人具有律師資格者，不在此限。
上訴人之配偶、三親等內之血親、二親等內之姻親，或上訴人為
法人、中央或地方機關時，其所屬專任人員具有律師資格並經法
院認為適當者，亦得為第三審訴訟代理人。
